【裁判字號】    92,上訴,91
【裁判日期】    920403
【裁判案由】    貪污治罪條例
【裁判全文】
臺灣高等法院刑事判決                              九十二年度上訴字第九一號
    上  訴  人
    即  被  告  乙○○(原名黃.
    選任辯護人  陳適庸  律師
                許博森  律師
右上訴人因違反貪污治罪條例案件，不服台灣士林地方法院九十一年度訴字第三一七
號中華民國九十一年十月二十九日第一審判決（起訴案號台灣士林地方法院檢察署九
十一年度偵字第三八六四號）提起上訴，本院判決如左：
    主  文
上訴駁回。
    事  實
一、乙○○（原名黃冠傑）曾於民國（下同）九十年間因偽造文書案件，經原審法院
    判處有期徒刑五月，於九十年十二月四日易科罰金執行完畢（不構成累犯），其
    原係台北縣警察局汐止分局警備隊警員（已於九十年十一月二十日離職），為依
    據法令從事公務之人員。緣乙○○於九十年七月十五日凌晨三時許，擔任該分局
    警備隊之值班勤務時，受理計程車司機潘萬居申報於該日凌晨在其營業小客車上
    ，所拾得乘客甲○○遺失新台幣（下同）一萬八千元之遺失物，乙○○隨即將上
    情登載於職務上之值班登記簿上，並填寫自行製作蓋有警備隊圓戳章及黃冠傑警
    員職章之收據一紙，交潘萬居收執。詎乙○○於受理後（即九十年七月十五日以
    後），以該報案收據業已遺失，無法聯絡拾得人潘萬居為由，未依規定程序，填
    具陳報單並檢附拾得物，交汐止分局主管承辦人員公告招領，竟意圖自己不法之
    所有，將上開職務上持有之非公用私有財物一萬八千元，予以侵占入己，並交予
    不知情之其妻吳佳蓉收執，迄九十年十一月二十日離職時仍未交出。嗣於九十一
    年二月間，潘萬居至台北縣警察局汐止分局向該局承辦人員李書弘查詢遺失物處
    理情形，始悉上情。
二、案經台北縣警察局汐止分局報請台灣士林地方法院檢察署檢察官偵查起訴。
    理  由
一、訊據上訴人即被告乙○○固坦承其於擔任汐止分局警備隊員時，曾受理民眾潘萬
    人辦理公告招領事宜等情屬實，惟矢口否認有侵占之犯行，仍辯稱：因伊填載之
    報案收據遺失，復無法聯絡拾得人，惟恐遭受處分，故未將該筆現金交出，後來
    伊將該筆款項交由其妻保管，並囑附該筆款項不准花用，之後因勤務繁忙，一時
    疏忽且加上後來離職忙於找工作，以致將該事情忘記，伊並無侵占該筆款項之犯
    意云云。
二、右揭犯罪事實，關於證人潘萬居於右揭時地，將其在其營業小客車上，所拾得乘
    客甲○○遺失一萬八千元，交予被告收受，被告並填寫自行製作蓋有警備隊圓戳
    章及黃冠傑警員職章之收據一紙，交潘萬居收執等情，業據證人潘萬居供述甚明
    ，並有被告自行製作蓋有警備隊圓戳章及黃冠傑警員職章之收據一紙可稽（見偵
    查卷第二十六頁），被告亦供承上情不諱。另證人甲○○證實在潘萬居所駕計程
    車上遺失一萬八千元無訛。又被告未依規定程序，填具陳報單並檢附拾得物，交
    汐止分局主管承辦人員公告招領，將上開職務上持有之非公用私有財物一萬八千
    元，交予不知情之其妻吳佳蓉收執一節，復據被告坦認不諱，並經證人吳佳蓉證
    實被告確有將一萬八千元交付於伊無訛（見偵卷第二三頁）。被告雖否認有侵占
    之犯意，以上揭各詞為辯，按貪污治罪條例第六條第一項第三款之「侵占職務上
    持有之非公用私有財物」罪係以侵占為要件，查被告有未將現金一萬八千元依規
    定交與分局承辦人辦理公告招領等情，業如前述，侵占之客觀事實已具備，則
    本件所應審究者即為被告有無「侵占」之犯意。再按侵占犯意之有無？本藏諸於
    行為人內心，僅行為人知悉，若行為人自白已有侵占之犯意，故無疑問，但本件
    被告自始辯稱並無侵占之犯意云云，此等行為人否認之際，侵占之主觀犯意是否
    具備？仍可由被告展現於外在之行為予以判斷。經查：
(一)查被告身為警務人員，任職已六年，且其自九十年一月一日起至九十年十一月二
    十日擔任台北縣警察局汐止分局警備隊警員，有警察人員服務證在卷可稽（見偵
    卷第二七頁），並經該分局於九十二年二月十七日以汐警人字第０九二００二二
    九六號函，敘明其任職期間在卷可按（該函附於本院卷），故被告係屬依據法令
    從事公務之人員。被告既係警察人員自應知悉依法行事之重要，而遺失物經拾得
    人交存後，應由承辦機關辦理詳實登記、填製或以電腦列印收據交付拾得人，如
    係分局警備隊受理時，應填具陳報單檢附拾得物收據陳報分局，上網公告招領，
    俾所有人得予認領，於公告招領六個月後，若無人認領，該遺失物則歸拾得人所
    有，以上各情，有台北縣政府警察局之函文所附警察機關辦理遺失物應行注意事
    項影本在卷可稽（見偵查卷第四十至四十三頁），且為被告所明知。而被告受理
    證人潘萬居拾得遺失物業務之時間為九十年七月十五日，有台北縣警察局汐止分
    局警備隊勤務分配表（見偵查卷第二八頁）、員警登記簿（見偵查卷第二九頁）
    及工作紀錄簿（見偵查卷第三十頁）等影本附卷可稽。是被告自其收受該拾得物
    ，迄被告於九十一年三月九日至汐止分局製作偵訊筆錄，並交出同額現金時止，
    已近八個月，何以八個月之時間內，被告不但先於九十年十一月二十日離職，且
    於汐止分局通知之前，未曾將此事告知所屬上級主管人員或所任職之機關？再者
    ，若證人潘萬居以為該筆拾得之現金業由所有人認領，而未於六個月後再至汐止
    分局查詢此事，則除持有該筆現金之被告外，又有何人知悉被告曾受理並持有該
    一萬八千元之業務？顯見被告所持有之該筆現金，若未經證人潘萬居查詢、警局
    通知，根本無交出之日，是被告遲至其離職後經拾得人探究時始交還現金，自堪
    認被告於受領該業務後，有侵占之意圖甚明。被告所辯：係因自行製作之報案收
    據遺失，無法聯絡拾得人，怕受處分才未將現金交出云云，無非卸責之詞，顯非
    可採。
(二)果如被告所辯「因知未往上陳報處分很重，伊為尋找拾得人（潘萬居），曾至汐
    萬路一帶找尋」等語屬實，顯見被告已將持有他人一萬八千元遺失物之事，牢記
    在心，亦知其嚴重性，何以直至離職後仍未交出，且於原審審時竟供稱「於九十
    年十月間，因要找工作，將此事忘記」云云（見原審卷第八九頁），足見被告所
    辯後來忘記始未將現金一萬八千元交出，已與常理有違。再者，被告於離職後，
    亦無再受處分之虞（或縱受處分亦對被告無何影響），被告原所恐懼之理由顯已
    消失無疑，且被告自承其於九十年十一月二十日離職，是其自離職起至九十一年
    三月九日交出同額現金日止，此段長達三個月之時間內，應有餘裕處理此事，但
    被告竟仍未將此事告知上級主管人員或所任職之機關，其辯稱僅係疏忽云云，顯
    不足採。
(三)證人李書弘供稱；警備隊無單子可受理民眾申報拾得遺失物業務，一般會請民眾
    到派出所辦理等語（原審卷五四頁），警備隊隊長李連煌則證稱：有四聯單可受
    理（原審卷六八頁反面），姑不論警備隊可否受理民眾申報拾得遺失物業務，本
    件被告未以警備隊無報案三聯單為由予以拒絕潘萬居之申報，而本於單一窗口之
    規定，受理證人潘萬居之拾得遺失物業務，縱於程序不合然仍無可厚非，惟被告
    嗣後竟以「自行製作之收據遺失，會受處分」為由，先於離職前未依規定將受理
    該業務之事向上陳報，後於離職之際及其後，亦未陳報此事，若被告確無侵占之
    意，衡情至遲應於離職前後時處理此事，並交出所持有之金額方是，然被告非但
    未曾如此，且證人即警備隊隊長李連煌於原審審理中證稱：本案係拾得人（即潘
    萬居）拿被告製作之收據至警備隊，才發現此案，打電話通知被告母親、太太都
    無法聯絡到被告，之後便把案子交刑事組偵辦等語（原審卷七十頁），是自被告
    展現於外之客觀行為以觀，被告未交出該筆現金顯然並非疏忽所致。
(四)至被告固於值班登記簿暨其自行製作之報案收據上，記載受理潘萬居申報拾得遺
    失物業務之事，堪認被告受理之初，係本於職務而為，當時或無侵占之犯意。然
    本件被告持有證人潘萬居交付之現金一萬八千元後，竟起侵占之犯意，「未陳報
    主管人員」、「未告知同事」、「未交付承辦公告招領之人」、「未於離職時把
    現金交出」、「未於持有六個月或於警局通知前交出」，顯見其事後已起意侵占
    故被告縱已於部分文件上記載此事，亦無解其於受理該業務後侵占該筆現金之犯
    行。另被告雖舉證人吳佳蓉、葛中華為證，證人吳佳蓉雖於警訊時證稱：「我先
    生乙○○有拿一筆現金一萬八千元給我，交待我把錢保管好，因為有人會隨時前
    來認領」等語，然查證人吳佳蓉為被告之妻，所述告要伊把錢保管好，以備有人
    會隨時前來認領云云，有迴護被告之嫌，已難盡信，況果被告有向其妻為此交待
    ，何以事後又稱離職時忘記將此業務交接，足見證人吳佳蓉所證述，與常理相違
    。再證人葛中華雖於原審審理時證稱：被告在九十年九、十月間有向其詢問受理
    遺失物之收據掉了要如何處理，其有告訴被告等著被處分等語（原審卷七一頁）
    ，然被告自受理後迄離職時及離職後，均未交出該拾得物，且離職後亦無處分之
    可能，即便處分亦無甚影響，亦如前述，是前開證人葛中華所證亦難執為對被告
    有利之證據。
(五)綜上所述，被告將經收之職務上受理遺失物業務所持有之非公用私有財物一萬八
    千元，於受理後迄離職時，均未交由汐止分局主管承辦人員公告招領，顯見被告
    有易持有為所有之不法意圖，而將之侵占據為己有之事實甚明，被告所辯：其原
    先因懼受處分，後則因疏忽而未將此事陳報，並非侵占云云，實屬飾卸之詞，不
    足採信，本件罪證已明，被告犯行堪以認定，應予依法論科。
三、查被告乙○○行為時任職台北縣警察局汐止分局警備隊警員，為依據法令從事公
    務之人員，其意圖為自己不法之所有，侵占所受理之拾得物一萬八千元，核其所
    為係犯貪污治罪條例第六條第一項第三款侵占職務上持有非公用私有之財物罪。
    按貪污治罪條例第八條第二項前段之規定減輕其刑者，必具備(1)犯同條例第四條
    至第六條之罪，在偵查中自白；(2)如有所得並自動繳交全部所得財物之要件，兩
    者缺一不可（最高法院九十年度台上字第一一九五號判決參照）。查被告犯前開
    罪，雖已將侵占所得全部自動繳交悉數歸還被害人即遺失人，然被告並未於偵查
    中自白犯行，是自難依貪污治罪條例第八條第二項規定，減輕其刑，附此敘明。
    惟被告前開犯罪情節輕微，而其所得金額非鉅，僅一萬八千元，應依貪污治罪條
    例第十二條第一項減輕其刑。原審引用貪污治罪條例第二條前段、第六條第一項
    第三款、第十二條第一項、第十七條，刑法第十一條前段、第三十七條第二項，
    審酌被告前為警務人員，於值班勤務，辦理拾得物業務，不知盡忠職守，竟將拾
    得物侵占入己，及其犯罪之動機、手段、目的、品行、犯罪後尚飾詞狡卸，毫無
    悔意，公訴人並具體求刑三年等一切情狀，論處被告乙○○依據法令從事公務之
    人員，侵占職務上持有之非公用私有財物罪，量處有期徒刑參年，並依貪污治罪
    條例第十七條規定，宣告褫奪公權二年，以示懲儆。又被告犯罪所得前開財物即
    一萬八千元，業已於九十一年三月二十六日將款項悉數歸還遺失人甲○○，業據
    被告迭次供承在卷，並有台北縣警察局汐止分局拾得物領據乙紙在卷可稽（見偵
    卷第二五頁），爰就被告前開犯罪所得不另諭知追繳，予以敘明。經核原審判決
    認事用法均無違誤，量刑亦妥適，被告上訴否認犯罪為無理由，應予駁回。
據上論斷，應依刑事訴訟法第三百六十八條，判決如主文。
本案經檢察官郭啟東到庭執行職務。
中      華      民      國    九十二    年      四      月      三      日
                              台灣高等法院刑事第九庭
                                    審判長法  官  李  文  成
                                          法  官  周  盈  文
                                          法  官  官  有  明
右正本證明與原本無異。
如不服本判決應於收受送達後十日內向本院提出上訴書狀，其未敘述上訴之理由者並
得於提起上訴後十日內向本院補提理由書（均須按他造當事人之人數附繕本）。
                                          書記官  林  蓓  瑜
中      華      民      國    九十二    年      四      月      七      日
附錄本案論罪科刑依據之法條
貪污治罪條例第二條：
  依據法令從事公務之人員，犯本條例之罪者，依本條例處斷；其受公務機關委託承
  辦公務之人，犯本條例之罪者，亦同。
貪污治罪條例第六條：
  有下列行為之一者，處五年以上有期徒刑，得併科新臺幣三千萬元以下罰金：
  一、意圖得利，抑留不發職務上應發之財物者。
  二、募集款項或徵用土地、財物，從中舞弊者。
  三、竊取或侵占職務上持有之非公用私有器材、財物者。
  四、對於主管或監督之事務，直接或間接圖私人不法之利益者。
  五、對於非主管或監督之事務，利用職權機會或身分圖私人不法之利益者。
貪污治罪條例第十二條第一項：
  犯第四條至第六條之置，情節輕微，而其所得或所圖得財物或不正利益在新臺幣五
  萬元以下者，減輕其刑。
貪污治罪條例第十七條：
  犯本條例之罪，宣告有期徒刑以上之刑者，並宣告褫奪公權。


司法院資訊處製作；財團法人民間司法改革基金會備份。
